臺灣高等法院刑事判決　　　　　　　　　　　　　　九十一年度上訴字第五九八號
　　上　訴　人　臺灣板橋地方法院檢察署檢察官
　　被　　　告　丁○○
右上訴人因被告誣告案件，不服臺灣板橋地方法院九十年度訴字第二七號，中華民國
九十年十二月十四日第一審判決（起訴案號：臺灣板橋地方法院檢察署八十九年度偵
字第二一五六二號）提起上訴，本院判決如左：
    主  文
上訴駁回。
    理  由
一、公訴意旨略以：被告丁○○之夫丙○○自民國八十五年三月間起至八十六年十二
    月底止，陸續向告訴人乙○○借款，前後共計新臺幣（下同）二百萬元，嗣於八
    十七年六、七月間，丙○○遲未清償上開借款，又再度請求告訴人借予二十萬元
    週轉，告訴人則要求丙○○必須提供擔保，丙○○遂經過被告之同意，將被告所
    有座落於臺北縣土城市○○○段外藤寮坑小段一二四之七六地號之土地所有權狀
    ，及其上門牌號碼臺北縣土城市○○路○段二０七巷一五號四樓之建物所有權狀
    各乙紙，在其所經營位於臺北縣板橋市○○路之「大漢文理補習班」內，交付予
    告訴人收執作為擔保。詎被告對於上情均知之甚詳，竟意圖使告訴人受刑事處分
    ，於八十九年五月十八日具狀向臺灣板橋地方法院檢察署檢察官對告訴人提出竊
    盜告訴，誣指告訴人以竊盜方式取得前揭二紙所有權狀等情，因認被告涉犯刑法
    第一百六十九條第一項之誣告罪嫌。
二、公訴人認被告涉犯誣告罪嫌，無非係以該二紙所有權狀確實因為丙○○向告訴人
    借款二百二十萬元，才將二紙所有權狀交予告訴人作為擔保等情，業據證人甲○○到庭證述歷歷，並有丙○○所簽發之借據三紙及支票三紙附卷可稽，且丙○○
    亦不否認借據及支票均為其所簽寫，足認被告之夫丙○○確實與告訴人借貸關係
    頻繁，該二紙所有權狀係丙○○因擔保債權之故而交付予告訴人，而告訴人焉有
    於竊取所有權狀後，又將該權狀提出於法庭作為證據之理；且丙○○與被告係夫
    妻關係，丙○○將被告之所有權狀交予告訴人，被告應無可能不知情；另被告於
    臺灣板橋地方法院檢察署八十九年度偵字第一三三二二號對告訴人提出之竊盜案
    件中，指稱該二紙所有權狀係其夫丙○○放置在「大漢文理補習班」之辦公桌抽
    屜內遭乙○○所竊，嗣於本案偵查中又改稱伊將所有權狀交予告訴人之胞姐甲○○，由甲○○持往銀行辦理貸款，嗣後甲○○均遲未返還，是被告之供述前後迥
    異已不無可疑，且若依其於本件偵查中所辯，所有權狀遭甲○○取走遲未歸還，
    則告訴人持有之所有權狀顯然係向甲○○取得，更絕非以竊盜之方式取得，為其
    論據。
三、訊之被告丁○○堅詞否認有右揭犯行，辯以其配偶丙○○於八十七年六月十一日
    向萬泰商業銀行（以下稱萬泰銀行）申請貸款，並要求伊擔任保證人，於辦理相
    關手續時曾使用該等權狀，至同年七月中旬，伊因需用該等權狀，丙○○表示前
    次辦完手續後即放在補習班，惟已找不到，伊請父親溫兆輝至補習班尋找亦無所
    獲，當時溫兆輝尚向在場之甲○○詢問，甲○○亦稱不知權狀何在，伊因認業已
    遺失而申請補發；然其後丙○○稱告訴人在臺灣板橋地方法院八十九年度簡上字
    第三號案件審理中提出該等權狀為證，伊認此等權狀不應在告訴人手中，認告訴
    人有偷竊之嫌，因而對之提出竊盜之告訴等語。
四、按犯罪事實應依證據認定之，無證據不得推定其犯罪事實；又不能證明被告犯罪
    者，應諭知無罪之判決，刑事訴訟法第一百五十四條、第三百零一條第一項分別
    定有明文。又刑事訴訟上證明之資料，無論其為直接或間接證據，均須達於通常
    一般之人均不致有所懷疑，而得確信其為真實之程度，始得據為有罪之認定，若
    其關於被告是否犯罪之證明未能達此程度，而有合理懷疑之存在，致使無從形成
    有罪之確信，根據「罪證有疑，利於被告」之證據法則，即不得遽為不利被告之
    認定，有最高法院七十六年度臺上字第四九八六號判例可稽。再，刑法第一百六
    十九條第一項之誣告罪，以意圖他人受刑事或懲戒處分，而為虛偽之告訴、告發
    、報告者為要件，所謂虛偽係指明知無此事實故意捏造而言，若告訴人誤認有此
    事實或以為有此嫌疑，自不得指為虛偽，即難科以該條項之罪。又告訴人所訴事
    實，不能證明其係實在，對於被訴人為不起訴處分確定者，是否構成誣告罪，尚
    應就其有無虛構事實誣告之故意以為斷，並非當然可以誣告罪相繩，最高法院四
    十年度臺上字第八八號判例及五十九年度臺上字第五八一號判例意旨足資參照。
    經查：
  被告丁○○（原審誤載為告訴人）於八十九年五月十八日以告訴人乙○○於八十
    七年間因欲辦理銀行手續，將其所有座落於臺北縣土城市○○○段外藤寮坑小段
    一二四之七六地號權利範圍五分之一之土地所有權狀，及其上門牌號碼臺北縣土
    城市○○路○段二０七巷一五號四樓之建物所有權狀各乙紙（下稱為系爭所有權
    狀），交付其夫丙○○保管而存放於丙○○所經營之大漢補習班內，後經失竊，
    嗣乙○○於八十九年五月十五日其姐姐甲○○侵占罪嫌於臺灣板橋地方法院審理
    時，當庭提出丁○○所失竊之上開土地暨建物所有權狀各一紙，因認告訴人涉犯
    竊盜罪嫌，而具狀向臺灣板橋地方法院檢察署檢察官提出告訴之事實，為被告自
    承在卷，並有臺灣板橋地方法院檢察署八十九年度偵字第一三三二二號不起訴處
    分書一紙附卷可證。足認被告確有使告訴人受刑事處分而向臺灣板橋地方法院檢
    察署檢察官提出告訴之事實，惟依前開判例意旨所示，「告訴人所訴事實，不能
    證明其係實在，對於被訴人為不起訴處分確定者，是否構成誣告罪，尚應就其有
    無虛構事實誣告之故意以為斷，並非當然可以誣告罪相繩」，故本件被告是否成
    立誣告罪，即在被告是否明知無其所告訴之事實而故意捏造。
  被告之夫即丙○○與甲○○、屠禮書及黃國明四人合資經營大漢文理補習班，由
    丙○○擔任負責人，甲○○擔任財務工作，八十七年六月十一日因補習班資金需
    求欲向萬泰商業銀行貸款，遂由被告提供其所有上開不動產為擔保，由被告、丙○○攜帶系爭所有權狀一同前往銀行辦理貸款手續等情，業據被告、證人丙○○
    及甲○○於本院及原審分別陳述在卷（參原審九十年一月三十一日、九十年二月
    二十一日訊問筆錄及九十年二月十六日刑事答辯狀），渠等所陳互核尚屬相符。
  依證人丙○○陳稱：「（問：有無把四張所有權狀交給甲○○或乙○○？）都沒
    有。」、「當時是乙○○開庭時說東西在他那邊，之後我們有向唐迪華律師請教
    過，律師說不該在他手上的東西在他手上出現，那就是偷竊，所以我們才認為他
    是偷竊。」（參原審九十年二月二十一日訊問筆錄）；及證人即被告之父溫兆輝
    證稱：「（問：八十六年、八十七年時你是否知道他們有拿丁○○的不動產去擔
    保？）八十七年七月被告請我幫他到補習班去拿回他的權狀，當時我並不知道他
    要做何用，在補習班之後向丙○○要，但他找了很久都沒有找到，當時我也有問
    甲○○，他說他也不知道，回去之後，家裡也都找不到，被告就委託我去地政事
    務所辦遺失補發。」、「（問：知道權狀為何在補習班？）丙○○好像有跟銀行
    借錢，被告說之前辦完貸款之後，就放在補習班。」等語（參原審九十年十一月
    二日訊問筆錄），及參以告訴人於臺灣板橋地方法院八十九年度易字第九三四號
    刑事案件及八十九年度簡上字第三號民事案件審理中均提出上開所有權狀為證，
    此有上開二判決及八十九年度簡上字第三號八十九年五月二十三日準備程序筆錄
    足佐，是以被告辯稱系爭權狀係於偕同證人丙○○至銀行辦理銀行手續後即放在
    補習班未取回，嗣為使用系爭所有權狀欲遍尋無著，乃聲請補發權狀（此亦有臺
    北縣板橋地政事務所九十年一月十八日九十北縣板地一字第００九九七號函附八
    十七年八月二十九日送件申請本件不動產所有權狀遺失補發之土地登記申請書在
    卷足稽），其後告訴人卻在訴訟中提出系爭所有權狀，因認告訴人有竊盜之嫌而
    提出告訴等語，似非無據。
  告訴人雖稱丙○○自八十五年三月間起至八十六年十二月底止，陸續向伊借了二
    百萬元，分別開了三張支票，但均未償還，八十七年六月三十日欲再借款二十萬
    元，因丙○○前二百萬元之借款尚未清償，我要求他提供擔保，丙○○乃主動交
    付系爭所有權狀作為擔保等語，證人甲○○亦附和其詞，並陳稱親眼目睹丙○○
    將系爭所有權狀交付予告訴人云云（參原審九十年一月三十一日訊問筆錄及本院
    調查筆錄），然被告辯稱伊並不知有此等借款並以系爭所有權狀供擔保之情事，
    證人丙○○亦否認提供系爭所有權狀予告訴人為擔保等語。查：
    1.告訴人雖提出證人丙○○書立之借據及支票各三紙資為證明丙○○向其借款二
      百萬元之事實，然證人丙○○於原審陳稱：「（問：提示借據及支票，是否你
      簽名？）是我簽名及蓋章的沒錯，但我簽名時，並沒有乙○○的名字，支票則
      是甲○○所開的。這些借據都在八十七年一、二月時所簽的，三張借據是同時
      簽的，當時甲○○說補習班需要資金要向人借錢，叫我簽這些借據，好拿去向
      其他人借錢。我簽時，乙○○部分的名字是空白。支票是甲○○跟我講要借我
      個人支票供補習班使用。當時我有同意甲○○開這些支票。目的是向別人借錢
      供補習班使用。」等語（參原審九十年二月二十一日訊問筆錄）。觀乎該三紙
      借據均以電腦印就，其上「乙○○」及末尾立借據人欄「丙○○」之記則為手
      書，二者之筆跡不相同，顯非同時由一人所書寫（參卷附借據三紙），且本文
      之字體、格式均相同，其中就借款人、金額、借貸期間及支票金額、號碼、帳
  號、票期等內容均以電腦繕打記載，獨就貸與人部分為空白並以手寫方式填上
      「乙○○」之字樣，此情形與證人丙○○所述係應甲○○之要求而一次簽署此
      三紙借據，俾持向其他人借錢，且簽署時「乙○○」部分的名字是空白等證述
      較為相合。
    2.證人於原審甲○○稱：「（問：這些借據是否你拿給丙○○？是否同一天寫的
      ？）事實上丙○○從八十四年開始就向我借錢，八十五年開始向乙○○陸續借
      錢，每次二十、三十萬元不等，這些借據是就以前所開的金額彙總所開的，之
      前我們都是每三個月換一次支票，借據簽署日期如借據上所載。借據是他自己
      打給我的。支票他叫我先開好，再依據支票上面資料來繕打借據，他在打這三
      個借據時，就是要拿來作為向乙○○借錢的證明。他向乙○○借錢都是由乙○○當著丙○○的面交給我的，都是現金。」等語（參九十年二月二十一日訊問
      筆錄），惟該三紙借據書立日期分別為八十七年二月八日、十日及十五日，金
      額分別為五十萬元、五十萬元及一百萬元，顯與證人甲○○所稱每次借二、三
      十萬元不等，每三個月換票及借據之情形有所出入；且該三紙借據上所載之支
      票發票日分別為八十七年五月八日、十日及十五日，然告訴人遲至八十八年三
      月三日始行提示，此有卷附支票及退票理由單各三紙可憑，並未在發票後三個
      月後換票或換借據，亦與其所述每三個月換票及換開借據之情形不符。況告訴
      人所稱貸與丙○○之二百萬元借款並未記載於帳冊，亦無利息支付之記錄，此
      經證人甲○○陳明在卷，並有甲○○在原審八十九年度易字第九三四號刑事案
      件審理中所提出大漢文理補習班八十五年六月二十日至八十六年十二月三十一
      日之帳冊可參，而該帳冊中就另筆向溫兆輝借款之利息支出均有記錄，告訴人
      所稱借款之情形是否屬實，容非無疑。再就告訴人所稱丙○○於八十七年六月
      三十日向其借款二十萬元部分，亦無任何字據、票據可資佐證，就其借款之交
      付亦乏事證足為證明。
    3.又告訴人在偵查中陳稱：「丙○○於八十七年間前後向我借款二百二十萬元，
      後來因他經營補習班不善，所以我要求他將權狀放在我這裏擔保，於是他就親
      自將權狀交給我‧‧‧」云云（參八十九年度他字第一五五三號偵查卷第十三
      頁），然在原審訊問中則稱：「（問：如何拿到所有權狀？）丙○○從八十五
      年開始跟我借錢，到八十六年跟我借了二百萬元，八十七年六月三十日又要向
      我借二十萬元，當時是我姐姐甲○○來跟我說丙○○之前向她借二十萬元，他
      開了支票給丙○○，但是甲○○自己存款不夠，可能會跳票，當時我姐姐有跟
      他說可能會跳票，他就跟我姐姐說可以先向我調錢，我姐姐甲○○來向我調錢
      ，我姐姐回來跟我拿現金，我拿二十萬元給甲○○，事後丙○○主動給我所有
      權狀，他叫我去補習班拿，我就在八十七年七月間到補習班，丙○○親手將權
      狀交給我，當時現場還有甲○○看到，還有其他職員在場，但我沒有注意到。
      丙○○說是先放在我那裡作為抵押之用。」等語，證人甲○○則稱：「問：你
      有無看到丙○○把權狀交給乙○○？）是的，我看到丙○○將權狀交給他。丙○○叫我們去拿的。二十萬元是我的支票，是丙○○五月二十九日向我借的，
      當時他說要先跟我調這張票作為他和別人開補習班的資金使用，我就開了這張
      支票給他，他說會在六月三十日到期日之前將錢匯入帳號，結果到了六月二十
      八、二十九日左右，我提醒他要匯款，他說沒有錢。我說我也沒辦法，他就要
      我向我妹妹調錢，我就向我妹妹乙○○調二十萬元，借到錢之後，連同其他將
      到期支票票款，合計二十四萬元匯入我的帳戶中。」、「（問：借時有無說拿
      權狀作抵押？）有的。因為我妹妹不肯借，他就說要跟他太太拿權狀作抵押，
      他在我妹妹還沒有同意借錢之前就打電話向她如此說。」，就系爭所有權狀究
      係為擔保二百二十萬元全部債務而依告訴人之要求交付，抑或丙○○為能再借
      得二十萬元而主動交付，告訴人與證人甲○○所述並非一致，容有瑕疵，故徒
      據告訴人持有系爭所有權狀之事實，尚不足以證明所述系爭所有權狀係丙○○
      為向其借款而為交付乙節確與事實相符。
  退一步而言，綜認告訴人主張之上開借款情形屬實，然依其與證人甲○○所述，
    系爭所有權狀係丙○○所交付，並非被告所交付，則被告就此情形是否知悉，並
    無明確事證可以證明，更何況被告為慎重其事，乃委託其父溫兆輝到補習班向丙○○索取，並於詢問甲○○未果後，始至地政事務所申請補發，顯足以認定其主
    觀上認為系爭所有權狀已經遺失無訛，尚不得僅以其與丙○○係夫妻關係，即擬
    制推測其必為知情。
  被告於所提出之告訴狀中指稱系爭所有權狀係其交由丙○○辦理補習班貸款事宜
    後，即由丙○○放置在大漢文理補習班之辦公桌抽屜內遺失，嗣於偵查中又稱伊
    將所有權狀交予告訴人之胞姐甲○○，由甲○○持往銀行辦理貸款，嗣後甲○○
    均遲未返還等語，前後所述固非完全一致，然系爭所有權狀於被告與證人丙○○
    至銀行辦理貸款手續後即放在補習班未取回，嗣被告為使用系爭所有權狀而遍尋
    無著，乃申請遺失補發等情，已如前述，被告於上開告訴狀中所載及偵查中所言
    ，與此情形並無迥異之處，僅就系爭所有權狀於辦畢貸款程序後，係放在補習班
    抽屜內或放在甲○○處乙節有所出入。而丙○○與甲○○既係合資經營大漢文理
    補習班，丙○○並與被告一同前往辦理貸款手續，且辦畢後被告並未取回系爭所
    有權狀等情，俱如前所述，因被告並未參與大漢文理補習班之經營，其未能確認
    系爭所有權狀係由丙○○保管或由甲○○保管，衡諸常情尚非無此可能，堪信此
    應係被告就細節部分記憶未能詳確所致，尚不能資為認定被告犯行之基礎。
  綜上所述，告訴人乙○○及證人甲○○之指訴既仍存有瑕疵可指，被告主觀上認
    定告訴人有竊盜嫌疑之情節亦能為相當證明，此外復查無其他積極事證足認被告
    係明知告訴人無竊盜之犯嫌而捏造事實提出告訴，是以就公訴人所指被告誣告犯
    行尚難得法律上之確信，依前開判例所示，被告犯罪實屬不能證明，依法應為其
    無罪之諭知。
五、原審以被告犯罪實屬不能證明，依法而為無罪之諭知。檢察官提起上訴仍以「被
    告無法明確交待前往萬泰銀行辦理貸款手續之人到底是幾人？且辦理完畢之後，
    權狀何以會放在補習班未取回？又權狀係丙○○因擔保債權之故而交付予告訴人
    ，告訴人焉有於竊取權狀後，又將該權狀提出於法庭作為證據之理。」等語指摘
    原判決不當，請求予以撤銷改判，即無理由，應駁回其上訴。
據上論斷，應依刑事訴訟法第三百六十八條判決如主文。
本案經檢察官沈世箴到庭執行職務。
中      華      民      國      九十一      年    五    月    二十一    日
                              臺灣高等法院刑事第二十一庭
                                  審判長法  官  葉  騰  瑞
                                        法  官  莊  明  彰
                                        法  官  黃  國  忠
右正本證明與原本無異。
如不服本判決應於收受送達後十日內向本院提出上訴書狀，其未敘述上訴理由者並得
於提起上訴後十日內向本院補提理由書（均須按他造當事人之人數附繕本）。
                                        書記官  劉  貞  達
中      華      民      國      九十一      年    五    月    二十四    日
